臺灣高等法院民事判決
109年度上易字第207號
上  訴  人  范文齊    住○○市○區○○路0段000巷00弄00號                        0樓 
訴訟代理人  蔡麗雯律師
            王彩又律師                         
被  上訴人  陳家森  
            陳泰融即陳家景

共      同
訴訟代理人  邱懷祖律師
            張婉娟律師
上列當事人間請求損害賠償事件，上訴人對於中華民國109年1月
9日臺灣新竹地方法院107年度訴字第731號第一審判決提起上訴
，本院於109年7月8日言詞辯論終結，判決如下：
    主      文
上訴駁回。
第二審訴訟費用由上訴人負擔。
    事實及理由
上訴人主張：伊原為坐落新竹市○○段000○00000○00000地號土地
  （下分稱系爭344、344-2、344-3土地，合稱系爭土地）共有
  人，應有部分均為1265/21552，詎因被上訴人陳家森有事實上
  處分權之甲建物(下稱系爭甲建物)無權占有使用系爭344-2、3
  44-3土地（面積330.40平方公尺），被上訴人陳泰融有事實上
  處分權之乙建物（下稱系爭乙建物）無權占有使用系爭344、3
  44-2土地如原審判決附圖(下稱附圖)所示編號（A）、（B）部
  分(面積共311.47平方公尺)，因土地非供農業使用，致伊於民
  國107年3月14日將系爭土地應有部分出售移轉予訴外人呂瑞鳳
  ，無從依農業用地作農業使用認定及核發證明辦法，申請農業
  使用證明書以免課土地增值稅，而遭課徵土地增值稅新臺幣（
  下同）51萬4,035元，依民法第184條第1項前段、後段規定，
  請求被上訴人負侵權行為損害賠償責任。另被上訴人無權占用
  系爭土地，致伊受有無法使用收益土地之損害，依民法第179
  條規定，請求被上訴人返還相當於租金之不當得利，爰擇一求
  為命：㈠陳家森應給付上訴人36萬1,176元，及自起訴狀繕本送
  達翌日起至清償日止，按年息5%計算之利息；㈡陳泰融應給付
  上訴人15萬2,859元，及自民事追加被告狀繕本送達翌日起至
  清償日止，按年息5%計算之利息。原審判命陳家森給付上訴人
  1萬295元，及自107年10月10日起至清償日止，按年息5%計算
  之利息；陳泰融給付上訴人1萬745元，及自108年6月6日起至
  清償日止，按年息5%計算之利息，並駁回上訴人其餘之訴及假
  執行之聲請。上訴人就敗訴部分不服，提起上訴，上訴聲明：
  ㈠原判決關於駁回上訴人後開第㈡、㈢項之訴及該部分假執行之
  聲請均廢棄。㈡上開廢棄部分，陳家森應再給付上訴人35萬881
  元，及自107年10月10日起至清償日止，按年息5%計算之利息
  。㈢上開第㈠項廢棄部分，陳泰融應再給付上訴人14萬2,114元
  ，及自108年6月6日起至清償日止，按年息5%計算之利息（未
  繫屬本院部分，不予贅述）。
被上訴人則以：系爭甲、乙建物雖無權占有系爭土地，然無權
  占有他人土地，通常並不生使所有人受有額外繳納增值稅之損
  害，是伊占用系爭土地與上訴人繳納土地增值稅款，難認有相
  當因果關係。又相當於租金之不當得利，應適用民法第126條
  之短期消滅時效，上訴人僅得請求回溯5年之不當得利，且依
  土地法第97條、第105條之規定，應以系爭土地申報地價年息1
  %計算為合理等語，資為抗辯。並於本院答辯聲明：上訴駁回
  。
上訴人主張伊原為系爭土地共有人，應有部分均為1265/21552
  。陳家森有事實上處分權之系爭甲建物無權占有使用系爭344-
  2、344-3土地（面積330.40平方公尺），陳泰融有事實上處分
  權之系爭乙建物無權占有使用系爭344、344-2土地如附圖所示
  編號（A）、（B）部分(面積共311.47平方公尺)。又伊於107
  年3月14日將系爭土地應有部分出售移轉予呂瑞鳳時，繳納土
  地增值稅51萬4,035元，為被上訴人所不爭執（見本院卷第86
  頁），並有土地登記謄本、土地買賣契約書、新竹市稅務局土
  地增值稅繳款書、照片、房屋稅籍證明書在卷可稽（見原審卷
  ㈠第11至31、37至39、63至65、70頁），復經原法院於108年9
  月24日會同兩造及新竹市地政事務所測量人員履勘現場，並囑
  託測量系爭乙建物占用系爭344、344-2土地之範圍，有勘驗筆
  錄，及新竹市地政事務所檢送之土地複丈成果圖即附圖附卷足
  憑（見原審卷㈡第177至183頁），自堪信為真實。 　
上訴人主張系爭甲、乙建物因占有使用土地，致系爭土地不符
  農業使用之認定標準，使其出售系爭土地應有部分時，無從依
  農業用地作農業使用認定及核發證明辦法，取得農業使用證明
  書，申請免課土地增值稅，而受有繳納土地增值稅款之損害，
  固提出土地買賣契約書及新竹市稅務局土地增值稅繳款書為證
  （見原審卷㈠第14至31、37至39頁），然為被上訴人所否認，
  並以前開情詞置辯。按損害賠償之債，以有損害之發生及有責
  任原因之事實，並二者之間，有相當因果關係為成立要件。因
  果關係之認定，乃對於應負賠償責任之原因，自法律上加以相
  當之評價，於各種原因中，劃定其界限；非謂對於結果之發生
  具有原因力之事實，均屬原因，而令造成該事實之行為人均負
  損害賠償責任。而所謂相當因果關係，係指「無此行為，雖必
  不生此損害，有此行為，通常即足生此損害，是為有因果關係
  。無此行為，必不生此種損害；有此行為，通常亦不生此種損
  害者，即無因果關係」（最高法院86年度台上字第224號判決
  意旨參照）。又土地稅法第39之2第1項規定：「作農業使用之
  農業用地，移轉與自然人時，得申請不課徵土地增值稅。」，
  係以稅賦減免，獎勵農地農用。而上訴人既自承不清楚系爭土
  地使用狀況，非以系爭土地維生（見本院卷第143頁），且無
  權占有他人之土地，依吾人智識經驗判斷，通常並不生使所有
  人受有額外繳納增值稅之損害(最高法院100年度台上字第141
  號判決意旨參照)，加以陳家森、陳泰融分別係於77年、81年
  間即占有土地，上訴人則於其等行為完成之30年、26年後即10
  7年3月間始因出售移轉土地應有部分而繳納土地增值稅，被上
  訴人占用系爭土地之行為，與上訴人嗣出售土地依法繳納土地
  增值稅款，難認有相當因果關係。上訴人依民法第184條第1項
  前段、後段規定，請求陳家森、陳泰融分別賠償36萬1,176元
  、15萬2,859元，實屬無據，不應准許。
上訴人復主張被上訴人無權占用系爭土地，致伊受有無法使用
  收益土地之損害，依民法第179條規定，請求上訴人返還相當
  於租金之不當得利，經查：
  ㈠按無法律上之原因而受利益，致他人受損害者，應返還其利
    益，民法第179條第1項前段定有明文。又依不當得利之法則
    請求返還不當得利，以無法律上之原因而受利益，致他人受
    有損害為其條件，故其得請求返還之範圍，應以對方所受之
    利益為限，非以請求人所受損害若干為準，無權占有他人土
    地，可以獲得相當於租金之利益為社會通常之觀念（最高法
    院61年台上字第1695號判決先例意旨參照）。
  ㈡陳家森有事實上處分權之系爭甲建物無權占有系爭344-2、34
    4-3土地，陳泰融有事實上處分權之系爭乙建物無權占有系
    爭344、344-2土地如附圖所示（A）、（B）部分，已如上述
    ，被上訴人因無權占有系爭土地，而受有使用系爭土地之利
    益，致上訴人受有無法就系爭土地為使用、收益之損害，該
    等利益依性質不能返還，上訴人主張被上訴人受有相當於租
    金之不當利益，應屬可採。上訴人雖請求陳家森、陳泰融分
    別給付自77年、81年起算之不當得利云云。然按租金之請求
    權因5年間不行使而消滅，既為民法第126 條所明定，則凡
    無法律上之原因，而獲得相當於租金之利益，致他人受損害
    時，如該他人之返還利益請求權，已逾租金短期消滅時效之
    期間，對於相當於已罹於消滅時效之租金之利益，即不得依
    不當得利之法則，請求返還（最高法院96年度台上字第2660
    號判決意旨參照）。上訴人既係請求被上訴人返還占用系爭
    土地相當於租金之不當得利，自有租金短期時效規定之適用
    ，其逾5年之請求權已因罹於時效而消滅，其請求相當於租
    金之不當得利求權僅得自起訴時回溯5年計算。準此，上訴
    人請求陳家森、陳泰融分別給付自起訴之日即107年8月13日
    、追加被告之日即108年5月28日起回溯前5年（見原審卷㈠第
    4頁、原審卷㈡第30頁），均至上訴人將系爭土地應有部分移
    轉登記予呂瑞鳳之前一日即107年6月3日（見原審卷㈡第80至
    81頁）止相當於租金之利益，與法有據，應予准許。逾此部
    分，則無理由。
  ㈢再按，城市地方房屋之租金，以不超過土地及其建築物申報
    總價年息10%為限，租用基地建築房屋亦準用之，土地法第9
    7條第1項、第105條定有明文。又依土地法申報之地價，為
    法定地價。土地法第97條所謂土地及建築物之總價額，土地
    價額依法定地價。在平均地權條例施行區域，則係指土地所
    有權人於地政機關舉辦規定地價或重新規定地價時之公告申
    報期間內自行申報之地價，如土地所有權人未於公告期間申
    報地價者，即以公告地價80%為其申報地價，土地法第148條
    、土地法施行法第25條、平均地權條例第16條亦有明定。此
    外，基地租金之數額，除以基地申報地價為基礎外，尚須斟
    酌基地之位置，工商業繁榮之程度，承租人利用基地之經濟
    價值及所受利益等項，並與鄰地租金相比較，以為決定，並
    非必達申報總地價年息10% 最高額（最高法院68年台上字第
    3071號判決先例要旨參照）。經查，系爭土地鄰近臺鐵新莊
    火車站，附近僅少數住家，並無商店，惟新莊火車站前關新
    路兩側有銀行、餐廳、電信行等商店，堪認系爭土地交通尚
    稱便利，惟商業活動情形並非頻繁，生活機能中等，有原審
    勘驗測量筆錄、Google地圖查詢資料在卷（見原審卷㈡第96
    、177至180頁）。又系爭甲建物外觀為鋼鐵造建物，總面積
    為330.4平方公尺、課稅現值為72萬7,600元，現作為倉庫使
    用，堆放陳家森個人物品，並設有保全系統，業經陳家森陳
    述在卷（見原審卷㈡第179頁），並有照片、Google街景圖、
    房屋稅籍證明書在卷可憑（見原審卷㈠第63至66、70頁）。
    而系爭乙建物外觀為一層鐵皮建物，陳泰融以每月2萬元出
    租予訴外人台裕化學製藥廠股份有限公司使用，設有保全系
    統，為陳泰融自承（見原審卷㈡第179頁），並有台裕化學製
    藥廠股份有限公司108年4月19日（108）裕字第100號函暨所
    附房屋租賃契約書在卷可考（見原審卷㈠第249至267頁）。
    本院綜合上情，認原審就陳家森部分以系爭344-2、344 之3
    土地申報地價年息5%計算相當於租金之不當得利，就陳泰融
    部分以系爭344、344-2土地申報地價年息6%計算相當於租金
    之不當得利，應屬適當。再者，系爭土地102年1月1日至104
    年12月31日之申報地價均為1,040元、105年1月1日至107年6
    月3日之申報地價均為3,360元，有地價第一類謄本、公告土
    地現值及公告地價查詢表為證（見原審卷㈡第120至122、146
    頁），上訴人分別請求陳家森自102年8月14日起至107年6月
    3日止，給付1萬295元（計算式詳如原判決附表一所示）、
    陳泰融自103年5月29日起至107年6月3日止，給付1萬745元
    （計算式詳如原判決附表二所示）。上訴人請求再為給付，
    則屬無據，不應准許。
綜上所述，上訴人依民法第179條、第184條第1項之規定，請求
  陳家森再給付35萬811元，及自民事起訴狀繕本送達翌日起；
  陳泰融再給付14萬2,114元，及自追加被告狀繕本送達翌日起
  ，均至清償日為止，按年息5%計算之利息，為無理由，不應准
  許。從而，原審就上開不應准許部分為上訴人敗訴之判決，並
  駁回其假執行之聲請，並無不合。上訴意旨指摘原判決關此部
  分不當，求予廢棄改判，為無理由，應駁回上訴。
本件事證已臻明確，兩造其餘之攻擊或防禦方法，經本院斟酌
  後，認為均不足以影響本判決之結果，爰不逐一論列，附此敘
  明。
據上論結，本件上訴為無理由，判決如主文。
中　　華　　民　　國　　109 　年　　7 　　月　　29　　日
                  民事第五庭   
                      審判長法  官  蘇芹英
                            法  官  賴劍毅
                            法  官  陳君鳳
正本係照原本作成。
不得上訴。
中　　華　　民　　國　　109 　年　　7 　　月　　30　　日

　　　　　　　　　　　　　 書記官　郭姝妤